【裁判字號】    94,重訴,47
【裁判日期】    950303
【裁判案由】    分配表異議之訴
【裁判全文】
臺灣雲林地方法院民事判決              94年度重訴字第47號
原      告  台南區中小企業銀行股份有限公司
法定代理人  丙○○
被      告  甲○○
            乙○○
共      同
訴訟代理人  洪士凱  律師
上列當事人間分配表異議之訴事件，本院於民國95年2 月17日言
詞辯論終結，判決如下：
    主      文
確認被告乙○○持有被告甲○○所簽發如附表所示之本票債權不
存在。
本院九十三年度執字第一○一一五號強制執行事件於民國九十四
年六月七日製作之分配表上，所載編號２、７、８號被告乙○○
之執行費債權、票款債權，不准列入分配。
訴訟費用新台幣貳拾捌萬玖仟貳佰元由被告甲○○、乙○○負擔
。
    事實及理由
一、原告起訴主張：
  (一)本院93年度執字第10115 號清償債務強制執行事件就拍賣債
    務人即被告甲○○之財產所得於民國94年6 月7 日作成分配
    表，並定於同年、月23日實施分配，因伊認共同被告乙○○
    所提出參與分配之本票債權為屬虛偽不實，乃於同年、月10
    日具狀對分配表中所列編號２、７、８號之乙○○債權聲明
    異議，惟乙○○於同年、月24日具狀反對伊之陳述，伊乃依
    本院民事執行處之通知提出本訴。
  (二)本件被告二人間並無如附表所示本票關係存在（下稱系爭本
    票），被告乙○○既堅稱其對同案被告甲○○存有系爭本票
    債權，自應就渠等間存有系爭本票債權之事實負舉證之責；
    又本票簽發之原因甚多，且系爭本票金額高達新台幣（下同
    ）31,500,000元，又未見系爭本票債務人即被告甲○○提供
    任何擔保，與一般商業往來習慣有違，顯見系爭本票乃被告
    渠等二人通謀所為，應屬無效，被告二人間既無系爭本票關
    係存在，被告乙○○自不得參與前揭執行案件之分配，為此
    提起本訴。並聲明：求為判決如主文所示。
  (三)對被告抗辯之陳述：
    1.被告乙○○所提出之資金往來資料，其中現金部分，並未
      證明係交付同案被告甲○○；又其所提出之存摺節本僅能
      證明有提領金錢之事實，但提領存款之原因、用途可能多
      種？自用，他借，並非僅借予同案被告甲○○單一用途，
      是被告乙○○其存摺資金雖有支出，但亦不能僅憑此即斷
      定係借予同案被告甲○○。再者，被告乙○○所提出之金
      錢支出資料，有部分係訴外人「新曜隆建設有限公司」（
      下稱新曜隆公司）之存款，縱被告乙○○係新曜隆公司之
      負責人，但其把公司之資金視為其個人之資金，容有誤會
      。另被告所提出之匯款資料，其中90年1 月19日，匯款金
      額4,893,474 元，匯款人並非被告乙○○，亦難認定該筆
      款項係乙○○所貸放予甲○○。
    2.又附表編號１之本票，票面金額為「13,050,000元」，而
      被告乙○○所提出之被證一至被證五等資金支出資料，依
      其統計金額合為「12,993,474元」，二者顯有不符，另被
      告渠等既已於90年5 月5 日結算並開立附表編號１之本票
      ，則豈會又於同年7 月2 日又借出一筆4,100,000 元之款
      項？益見被告所提出之前揭資料乃臨訟時所拼湊之數據，
      不可採信。
    3.又附表編號２之本票，票面金額為「2,700,000 元」，而
      被告乙○○所提出之被證六至被證八等資金支出資料，依
      其統計金額合為「3,360,000 元」，二者亦不相符，另被
      告渠等既已於90年5 月5 日結算並開立附表編號２之本票
      ，則被告乙○○又豈會在90年7 月25日、90年8 月8 日、
      90年11月6 日、91年4 月1 日又分別借出100,000 元、50
      0,000 元、300,000 元、2,000,000 元之款項，可見上開
      資料亦係臨訟拼湊所得，難認為被告間借款之證明。
    4.再附表編號３之本票，票面金額為「15,750,000元」，而
      被告所提出之被證九至被證十一等資金支出資料，依其統
      計金額合為「18,550,000元」，二者亦不相符，另被告渠
      等既已於91年5 月5 日結算並開立附表編號３之本票，則
      被告乙○○又豈會在91年6 月12日又分別借出3,000,000
      元、2,500,000 元之款項況被告所提之被證九付款支票，
      其發票人為訴外人新曜隆公司非被告乙○○，而前揭支票
      領款人為訴外人魏秀珍，並非被告甲○○，可見上開資料
      亦係臨訟拼湊所得，難認為被告間借款之證明。
    5.另被告聲請傳訊之證人陳嫦華乃被告乙○○所經營之新曜
      隆公司之會計人員，至魏秀珍乃被告甲○○之母，渠等之
      證言難保不有所偏頗被告之虞。
二、被告則以：甲○○向乙○○借款次數不少，因此開立系爭本
    票三紙為憑。其中：
    (1)附表編號１之本票，票面金額為「13,050,000元」，乃甲
      ○○向乙○○借用下列款項所開具：88年5 月7 日借用
      1,000,000 元，88年9 月10日借用800,000 元，88年
      9 月13日借用200,000 元；上開三筆借款款項均係取自乙
      ○○在雲林縣東勢農會之00000000000000號帳戶。90年
      1 月19日借用4,893,474 元，此筆款項乃係透過新曜隆公
      司會計陳嫦華匯款予甲○○。90年2 月15日借用1,500,
      000 元，此筆款項係取自乙○○所經營之新曜隆公司設在
      華南銀行斗六分行之000000000000號帳戶。89年9 月1
      日借用500,000 元，90年7 月2 日借用4,100,000 元；
      此二筆款項均係取自乙○○所經營之新曜隆公司設在華南
      銀行虎尾分行之000000000000號帳戶。以上各筆借款金額
      合計12,993,474元。
    (2)附表編號２之本票，票面金額為「2,700,000 元」，乃甲
      ○○向乙○○借用下列款項所開具：89年7 月12日借用
      270,000 元，89年11月18日借用190,000 元（原誤繕為
      1,900,000 元，嗣更正為上揭金額）；此二筆款項均係取
      自乙○○在雲林縣麥寮鄉農會之0000000000000 號帳戶。
      90年7 月25日借用100,000 元，90年8 月8 借日借用
      500,000 元，90年11月6 日借用300,000 元；此三筆款
      項均係取自乙○○所經營之新曜隆公司設在台灣中小企業
      銀行之00000000000 號帳戶。91年4 月1 日借用2,000,
      000 元，此筆款項係取自乙○○所經營之新曜隆公司設在
      土地銀行之000000000000帳號。以上各筆借款金額總計3,
      360,000 元，比本票債權2,700,000 元還多。
    (3)附表編號３之本票，票面金額為「15,750,000元」，乃甲
      ○○向乙○○借用下列款項所開具：91年5 月5日 借用
      13,050,000元，此筆款項乃係乙○○開立新曜隆公司之支
      票借予甲○○，並透由訴外人即被告甲○○之母魏秀珍設
      於雲林縣褒忠鄉農會之帳戶提領。91年6 月12日借用5,
      500,000 元，此筆款項乃乙○○分別以3,000,000 元及2,
      500,000 元透由台灣土地銀行匯予甲○○。以上各筆借款
      金額合計18,500,000元，比本票債權15,750,000元還多。
    (4)綜上，被告乙○○對被告甲○○有34,742,474元（上開金
      額原誤繕為34,902,474元，嗣更正為上揭金額）之借款債
      權，但系爭本票之債權額僅31,500,000元（上開金額原誤
      繕為21,500,000元，嗣更正為上揭金額），並未超過被告
      乙○○對同案被告甲○○之上揭借款債權額，因此，系爭
      本票債權確實存在，則原告之訴要無理由，應予駁回云云
      為辯。聲明：原告之訴駁回。
三、兩造不爭執之事實：
  (一)本院93年度執字第10115 號清償債務強制執行事件之執行債
    權人為原告，被告甲○○則為該事件之執行債務人，該執行
    事件就拍賣甲○○之財產所得於94年6 月7 日作成分配表，
    並訂定於同年、月23日實施分配。
  (二)因原告認被告乙○○所提出參與分配之系爭本票債權為屬虛
    偽不實，乃於同年、月10日具狀對分配表中所列之乙○○本
    票債權聲明異議，惟乙○○於同年、月24日具狀反對原告之
    陳述，原告乃依本院民事執行處之通知提出本訴。
四、得心證之理由：
  (一)按確認之訴，非原告有即受確認判決之法律上利益者，不得
    提起之，民事訴訟法第247 條定有明文。所謂即受確認判決
    之法律上利益，係指法律關係之存在與否不明確，原告主觀
    上認其在法律上之地位有不妥之狀態存在，且此種不妥之狀
    態，能以確認判決將之除去者而言，故確認法律關係成立或
    不成立之訴，苟具備前開要件，即得謂有即受確認判決之法
    律上利益，縱其所求確認者為他人間之法律關係，亦非不得
    提起（最高法院42年度台上字第1031號判例意旨參照）。查
    ，原告主張其係本院93年度執字第10115 號清償債務強制執
    行事件之執行債權人，同案被告甲○○係該執行事件債務人
    ，另被告乙○○則係該執行案件之參與分配債權人，因被告
    乙○○對原告主張系爭本票債權係基於通謀虛偽意思表示所
    為既有爭執，而被告間是否確有系爭本票債權存在，復涉及
    原告在前揭執行事件得受償之範圍。因之，被告間是否存有
    系爭本票債權債務關係，對原告私法上之地位即侵害之危險
    ，且得以本件確認之判決除去，揆諸前揭說明，原告提起本
    件確認之訴有即受確認判決之法律上利益，合先敘明。
  (二)次按當事人主張有利於己之事實者，就其事實有舉證之責任
    。但法律別有規定，或依其情形顯失公平者，不在此限，民
    事訴訟法第277 條亦有明文。又確認法律關係不成立之訴，
    原告如僅否認被告於訴訟前所主張法律關係成立原因之事實
    ，以求法律關係不成立之確認，應由被告就法律關係成立原
    因之事實，負舉證之責（最高法院20年度上字第709 號判例
    可參）。本件被告乙○○自承系爭本票為同案被告甲○○向
    其借款而簽發交其取得，而同案被告甲○○尚欠如系爭本票
    面額之借款未償，因而聲請本院裁定系爭本票准予強制執行
    ；惟原告既否認系爭本票所由生之消費借貸事實存在，自應
    由被告乙○○就其所主張之消費借貸事實負舉證責任。經查
    ：
    1.被告乙○○抗辯稱：如附表編號１所示之本票為同案被告
      甲○○自88年5 月7 日起至90年7 月2 日止陸續向其借款
      ，經雙方會算後所開立交其收執以為憑據云云；固據其提
      出雲林縣東勢鄉農會之00000000000000帳號存摺影本、90
      年1 月19日華南銀行匯款申請書影本、新曜隆公司於華南
      銀行斗六分行000000000000帳號存摺影本、新曜隆公司於
      華南銀行虎尾分行000000000000帳號存摺影本等文件（詳
      卷第31－39頁，即被證一－五）為佐。惟觀諸被告乙○○
      所提出之上揭存摺資料，或能證明被告乙○○、訴外人新
      曜隆公司等人有提款之事實，然上開人等辦理提款之原因
      甚多，自用、公司營運支出，甚或出借本案被告甲○○以
      外之他人均屬可能，非必係借予同案被告甲○○單一用途
      。其次，被告乙○○所提出之上揭華南銀行匯款申請書（
      詳卷第34頁被證二），雖經證人陳嫦華到庭證述：該筆款
      項係乙○○要其匯予同案被告甲○○等語屬實；但乙○○
      要其匯款予甲○○之原委則非其所知等情，亦經證人陳嫦
      華在庭證述明確。是由證人之前揭證詞觀之，90年1 月19
      日被告乙○○縱有由華南銀行匯款4,893,474 元予同案被
      告甲○○，亦難憑此一匯款單即認渠等間有借貸事實。再
      者，被告乙○○自承自88年5 月7 日起至90年7 月2 日止
      交付同案被告甲○○之款項總計為「12,993,474元」，然
      附表編號１所示之本票其面額為「13,050,000元」，茍若
      被告乙○○所提出之上揭存、匯款資料所示金額，均係借
      予同案被告甲○○，則甲○○何以開立面額大於借款金額
      之本票予乙○○，此舉顯與常情有違。況如附表編號１所
      示本票，既係被告間於「90年5 月5 日」會算借款餘額後
      所開立，則「同年7 月2 日」被告乙○○何以又借予甲○
      ○4,100,000 元，並將之算入前揭本票所表彰之借款餘額
      ，此舉豈非與常情有違？
    2.被告乙○○又抗辯稱：如附表編號２所示之本票為同案被
      告甲○○自89年7 月12日起至91年4 月1 日止陸續向其借
      款，經雙方會算後所開立交其收執以為憑據云云；固據其
      提出乙○○設在雲林縣麥寮鄉農之00000000000000帳號存
      摺影本、新曜隆公司於台灣中小企業銀行所設之00000000
      000 帳號存摺影本、新曜隆公司於土地銀行所設之000000
      000000帳號存摺影本等文件（詳卷第40－45頁，即被證六
      －八）為佐。惟觀諸被告乙○○所提出之上揭存摺資料，
      同前理由，或能證明被告乙○○、訴外人新曜隆公司等人
      有提款之事實，然上開人等辦理提款之原因甚多，自用、
      公司營運支出，甚或出借本案被告甲○○以外之他人均屬
      可能，非必係借予同案被告甲○○單一用途。其次，依上
      揭存款資料，被告乙○○自承自89年7 月12日起至91 年4
      月1 日止交付同案被告甲○○之借款金額總計為「3,360,
      000 元」，然附表編號２所示之本票其面額為「2,700,00
      0 元」，茍若被告乙○○所提出之上揭存款資料所示金額
      ，均係借予同案被告甲○○，則被告二人於90年5 月5 日
      會算時，乙○○何以未要求甲○○開立等額之本票。況如
      附表編號２所示本票，既係被告間於「90年5 月5 日」會
      算借款餘額後所開立，則「90年7 月25日、同年8 月8 日
      、同年11月6 日、及91年4 月1 日」被告乙○○何以又陸
      續借予甲○○100,000 元、500,000 元、300,000 元、2,
      000,000 元之款項，並將之算入前揭本票所表彰之借款餘
      額，此舉豈非與常情有違？
    3.被告乙○○再抗辯稱：如附表編號３所示之本票為同案被
      告甲○○自91年5 月5 日至91年6 月12日止陸續向其借款
      ，經雙方會算後所開立交其收執以為憑據云云；固據其提
      出新曜隆公司為發票人面額13,050,000 元 之支票正反面
      影本、魏秀珍於褒忠農會帳戶交易明細表影本各一份、台
      灣土地銀行電匯款申請書影本二份（詳卷第46－50頁，即
      被證九－十一）為佐，並聲請通知陳嫦華、魏秀珍二人到
      庭為證。惟觀諸被告乙○○所提出之上揭匯款資料，同前
      理由，或能證明被告乙○○有匯款予同案被告甲○○之事
      實，然乙○○匯款予甲○○亦非僅用以放款一途。其次，
      新曜隆公司簽發面額13,050,000元之支票，雖透由訴外人
      魏秀珍設於雲林縣褒忠鄉農會之0000000000000000號存款
      帳戶提領，而上揭存款帳戶，證人魏秀珍亦到庭證述係其
      借予被告甲○○所使用等語在卷。惟支票僅係支付金錢之
      信用工具，為無因證券，被告甲○○縱持有前揭新曜隆公
      司所簽發面額13,050,000元之支票，僅係表明被告甲○○
      得持票請兌而已，並不能僅憑甲○○持有該支票即證明被
      告間收受該紙支票之基礎原因法律關係即為金錢消費借貸
      。再者，依上揭支票及匯款資料，被告乙○○自承自91年
      5 月5 日至91年6 月12日止陸續交付同案被告甲○○之借
      款金額總計為「18,550,000元」，然附表編號３所示之本
      票其面額為「15,750,000元」，茍若被告乙○○所提出之
      上揭支票及匯款資料所示金額，均係借予同案被告甲○○
      ，則被告二人於91年5 月5 日會算時，乙○○何以未要求
      甲○○開立等額之本票。況如附表編號３所示本票，既係
      被告間於「91年5 月5 日」會算前此借款餘額後所開立，
      則「同年6 月12日」被告乙○○何以又陸續匯借甲○○3,
      000,000 元及2,500,000 元之款項，並將之算入前揭本票
      所表彰之借款餘額，此舉豈非與常情有違？此外參以，被
      告訴訟代理人陳稱：被告二人僅係一般朋友關係，被告間
      前揭金錢往來，甲○○並未提供任何擔保予乙○○等語；
      茍若如被告所言，雙方前揭金錢往來之基礎原因關係為消
      費借貸，且金額高達數仟萬元之鉅，被告乙○○卻未要求
      同案被告甲○○提供任何擔保，又豈符合情理之常？
    4.綜上各情，原告主張：被告乙○○所提出之前揭存、匯款
      及支票等資料，乃係被告臨訟併湊之數據資料，不足證明
      被告渠等間有借款事實存在等情，要屬有據，堪可採信。
  (三)又按表意人與相對人通謀而為虛偽意思表示者，其意思表示
    無效，民法第87條第1 項前段定有明文。承前，本件被告間
    並未有金錢借貸之事實，則被告辯稱：系爭本票係因渠等間
    有金錢借貸款關係而簽發云云，即屬虛妄，要無可取。職故
    ，本案被告間既無金錢借貸之事實，則被告甲○○即無簽發
    系爭本票予共同被告乙○○之理，而被告甲○○竟執意簽發
    系爭本票予共同被告乙○○收執，由乙○○持向本院聲請裁
    定准予強制執行後，並於原告聲請執行被告甲○○之財產時
    ，聲明參與分配，無非係為減少原告所能受償額度，是系爭
    本票顯係基於被告間之通謀虛偽意思表示而出至灼，依前揭
    規定，應歸無效。
  (四)再按債權人或債務人對於分配表所載各債權人之債權或分配
    金額有不同意者，應於分配期日一日前，向執行法院提出書
    狀，聲明異議。異議未終結者，為異議之債權人或債務人，
    得向執行法院對為反對陳述之債權人或債務人提起分配表異
    議之訴，強制執行法第39條第1 項、第41條第1 項前段有明
    文規定。查，被告乙○○聲明就本院93年度執字第10115 號
    清償債務強制執行事件參與分配，其所提出之執行名義為本
    院93年度票字第593 號民事裁定，而該裁定所載如附表所示
    之系爭本票既係基於被告間之通謀虛偽意思表示而出，則被
    告乙○○之系爭本票債權即屬無效。從而，原告依前揭規定
    ，以本院民事執行處就本院93年度執字第10115 號清償債務
    強制執行事件於94年6 月7 日所製之分配表有誤，提起本件
    分配表異議之訴，為有理由，應予准許。
五、結論：原告之訴為有理由，依民事訴訟法第78條，第85條第
    1 項前段，判決如主文。
中    華    民    國    95    年    3     月    3     日
                  民事第一庭    法  官  蔣得忠
以上正本係照原本作成
如對本判決上訴，須於判決送達後廿日內向本院提出上訴狀
中    華    民    國    95    年    3     月    3     日
                                書記官  周玄鎮
~F0
~T40
┌──────────────────────────────┐
│本票附表：                                                  │
├─┬──────┬───────┬─────┬────┬──┤
│編│ 發  票  日 │票  面  金  額│到  期  日│票據號碼│備考│
│號│            │（新  台  幣）│          │        │    │
├─┼──────┼───────┼─────┼────┼──┤
│１│90年５月５日│13,050,000元  │  未  載  │783001  │    │
├─┼──────┼───────┼─────┼────┼──┤
│２│90年５月５日│ 2,700,000元  │  未  載  │783022  │    │
├─┼──────┼───────┼─────┼────┼──┤
│３│91年５月５日│15,750,000元  │  未  載  │592676  │    │
└─┴──────┴───────┴─────┴────┴──┘


司法院資訊處製作；財團法人民間司法改革基金會備份。
